【裁判字號】    96,簡上,43
【裁判日期】    970910
【裁判案由】    拆屋還地
【裁判全文】
臺灣新竹地方法院民事判決              96年度簡上字第43號
上  訴  人  甲○○
訴訟代理人  彭火炎律師
複代理人    張玉琳律師
被上訴人    乙○○
            丙○○
            丁○○
上列當事人間請求拆屋還地事件，上訴人對於中華民國96年4月3
0日本院竹北簡易庭96年度竹北簡字第69號第一審判決提起上訴
，本院於民國97年8月27日辯論終結，判決如下：
    主      文
上訴、追加之訴均駁回。
第二審訴訟費用由上訴人負擔。
    事實及理由
壹、程式方面：
一、按第二審訴之變更或追加，非經他造同意，不得為之。但民
    事訴訟法第255條第1項第2款至第6款情形，不在此限；同法
    第446條第1項定有明文。本件上訴人上訴聲明為：一、原判
    決廢棄。二、前項廢棄部分：（一）被上訴人丁○○應將坐
    落新竹縣關西鎮○○段第100地號土地如原判決附圖所示A部
    分，面積825.8平方公尺牛棚內之牛隻移出。（二）被上訴
    人丙○○應將同上土地上如原判決附圖所示B部分，面積121
    .2 平方公尺及E部分面積8.6平方公尺之豬舍內豬隻移出。
    （三）被上訴人乙○○應將同上土地上如原判決附圖所示C
    部分，面積109.9平方公尺鴨舍、D部分面積86.7平方公尺房
    屋及前述牛棚、豬舍拆除，F部分面積26.5平方公尺之水池
    填平，將土地返還上訴人。（四）訴訟費用由被上訴人負擔
    。惟上訴人於本院97年6月5日準備程序當庭追加預備聲明：
    （一）被上訴人丁○○應將坐落新竹縣關西鎮○○段第100
    地號土地如原判決附圖所示A部分，面積825.8平方公尺牛棚
    內之牛隻移出。（二）被上訴人丙○○應將同上土地上如原
    判決附圖所示B部分，面積121.2平方公尺及Ｅ部分面積8.6
    平方公尺之豬舍內豬隻移出。（三）被上訴人乙○○應將同
    上土地上如原判決附圖所示C部分，面積109.9平方公尺鴨舍
    、D部分面積86.7平方公尺房屋及前述牛棚、豬舍拆除，F部
    分面積26. 5平方公尺之水池填平，將土地返還全體共有人
    。（四）訴訟費用由被上訴人負擔。則上訴人追加備位聲明
    ，係慮及原審認定系爭土地之承租權屬於兩造被繼承人余相
    松之遺產，未分割前屬於全體繼承人公同共有，故乃追加備
    位聲明如上，其與先位之訴，主要爭點共同，各請求利益之
    主張在社會生活上可認為關連，而就原請求之訴訟及證據資
    料，於審理繼續進行在相當程度範圍內具有同一性，得期待
    後請求之審理予以利用，俾先後兩請求同一程序得加以解決
    ，避免重複審理，進而統一解決紛爭，其請求之基礎事實同
    一，符民事訴訟法第255條第1項第2款情形，依同法第446條
    第1項但書規定，應予准許，合先敘明。
二、本件被上訴人丙○○經合法通知，未於言詞辯論期日到場，
    核無民事訴訟法第386條各款所列情形，爰依上訴人聲請，
    由其一造辯論而為判決。
貳、實體方面：
一、上訴人起訴主張：除與原審主張相同外，另補稱：
（一）按被繼承人生前承租他人土地之耕作權，為財產權之一種
      ，如繼承人有數人時，除不能自任耕作者外，均可承受被
      繼承人所遺之耕作權，不以與被繼承人同戶生活者為限，
      最高法院著有51年度臺上字第1134號判例可參。而本件被
      上訴人乙○○雖為余相松之子，但其於余相松死亡時並無
      自耕能力，被上訴人乙○○應不能承受被繼承人余相松所
      遺之系爭耕作權。
（二）縱如原判決認定新竹縣關西鎮○○段第100地號土地（下
      稱系爭土地）上之系爭耕作權屬兩造之被繼承人余相松遺
      產，而被上訴人乙○○仍有繼承耕作之權利，惟屬於遺產
      之該耕作權既尚未經遺產分割協議，為各繼承人公同共有
      ，被上訴人乙○○僅為公同共有人之一，依法即不得擅自
      使用系爭土地之特定部分，是原判決認本件耕作權得使用
      土地面積廣為14067平方公尺，被上訴人乙○○僅使用其
      中1178.7平方公尺，而未逾應繼分範圍，屬有權使用，自
      屬誤會。又被上訴人乙○○未經含上訴人在內之余相松其
      他繼承人之全體同意，即將系爭土地之特定部分出租予被
      上訴人丙○○、丁○○使用，其出租行為對於上訴人或其
      他繼承人，亦不生效力。被上訴人丙○○、丁○○向被上
      訴人乙○○承租使用系爭土地，亦顯屬無使用本件土地之
      正當權源，原審未查，亦有誤會。
（三）爰聲明：
    1.先位聲明：
    (1)原判決廢棄。
    (2)前項廢棄部分：
      被上訴人丁○○應將坐落新竹縣關西鎮○○段第100地
        號土地如原判決附圖所示Ａ部分，面積825.8平方公尺
        牛棚內之牛隻移出。
      被上訴人丙○○應將同上土地上如原判決附圖所示Ｂ部
        分，面積121.2平方公尺及Ｅ部分面積8.6平方公尺之豬
        舍內豬隻移出。
      被上訴人乙○○應將同上土地上如原判決附圖所示Ｃ部
        分，面積109.9平方公尺鴨舍、Ｄ部分面積86.7平方公
        尺房屋及前述牛棚、豬舍拆除，Ｆ部分面積26.5平方公
        尺之水池填平，將土地返還上訴人。
    (3)訴訟費用由被上訴人負擔。
    2.備位聲明：
    (1)原判決廢棄。
    (2)前項廢棄部分：
      被上訴人丁○○應將坐落新竹縣關西鎮○○段第100 地
        號土地如原判決附圖所示Ａ部分，面積825.8平方公尺
        牛棚內之牛隻移出。
      被上訴人丙○○應將同上土地上如原判決附圖所示Ｂ部
        分，面積121.2平方公尺及Ｅ部分面積8.6平方公尺之豬
        舍內豬隻移出。
      被上訴人乙○○應將同上土地上如原判決附圖所示Ｃ部
        分，面積109.9平方公尺鴨舍、Ｄ部分面積86.7平方公
        尺房屋及前述牛棚、豬舍拆除，Ｆ部分面積26. 5平方
        公尺之水池填平，將土地返還全體共有人。
    (3)訴訟費用由被上訴人負擔。
二、被上訴人之抗辯
（一）被上訴人乙○○則以：除與原審主張相同外，另補稱：系
      爭土地之承租權係兩造父親余相松所遺留下來，父親在世
      時有提到父親過世後由兄弟重新分配。且有向上訴人說要
      回來耕作，上訴人並協助興建建物，上訴人同意使用系爭
      土地且系爭土地之租金是由我與我哥哥在繳等語置辯。
（二）被上訴人丙○○經合法通知，未於言詞辯論期日到場，亦
      未提出書狀為何聲明或陳述。
（三）被上訴人丁○○在原審則以：伊於95年3月間向被告乙○○租牛舍，牛是伊養的，牛舍是被告乙○○的，伊向被告
      乙○○買牛十幾年，這十幾年都是原告與被告乙○○在養
      牛，原告說買賣牛隻的價錢與被告乙○○談，九、十年前
      牛舍就是這樣，原告與被告乙○○在養牛，也住在一起等
      語置辯。
、得心證之理由
一、按占有人，其占有被侵奪者，得請求返還其占有物；占有被
    妨害者，得請求除去其妨害；占有有被妨害之虞者，得請求
    防止其妨害。民法第962條定有明文。又占有人，其占有被
    侵奪者，得請求返還其佔有物。民法第962條固有明文。所
    謂占有之侵奪，係指違反占有人之意思，以積極之不法行為
    將占有物之全部或一部移入自己之管領而言。且占有人其占
    有，被侵奪者，固得請求返還其占有物，惟所謂占有被侵奪
    ，係指占有對於物之管領力，被他人奪取，失去其管領力而
    言，若非由於奪取，而係由占有人交付者，縱交付係被詐欺
    、恐嚇所致，亦難謂為占有被侵奪；且侵奪占有，尚須有外
    表可見之積極行為始可。是如係經原占有人同意使用占有物
    之一部或全部，則現占有人之占有當非不法行為，則無占有
    被侵奪之情形，原占有人自無得請求返還占有。查：
（一）上訴人於原審即主張系爭土地為國有土地，管理機關為教
      育部，上訴人承租系爭土地已有23年之久，上訴人以往在
      系爭土地上種植甘藷等情，為被上訴人乙○○等所不爭執
      ，並有系爭土地謄本（原審卷第11頁）、系爭土地國有學
      產耕地租賃契約書影本1件（原審卷第14頁）及新竹縣政
      府96年8月13 日府地用字第096011823號函所附系爭土地
      於兩造被繼承人余相松死亡後，由上訴人辦理系爭土地租
      賃契約換約之相關文件影本可按，堪信為真實。是可以認
      定上訴人自訴外人余相松死亡後，即因與系爭土地管理機
      關訂立租賃契約而占有系爭土地。
（二）被上訴人乙○○以上訴人同意其遷回戶籍，並幫忙興建建
      物，是上訴人同意使用土地等語茲為抗辯，雖為上訴人所
      否認，惟查，上訴人於原審審理時自承被上訴人乙○○最
      早蓋牛舍時上訴人知道，被上訴人乙○○表示要回來養牛
      （見原審95年12月18日調解程序筆錄，原審卷第33頁），
      若上訴人未同意被上訴人乙○○於系爭土地上搭蓋建物，
      何以於搭建時未為即時阻攔，且經過多年亦未為主張拆遷
      返還？而證人郭秀梅於原審時亦證述：系爭土地上房屋是
      上訴人找人來建，錢是由被上訴人乙○○出的，蓋房子同
      時也蓋牛棚，上訴人與被上訴人乙○○兩兄弟說要一起養
      牛等語（見原審卷第83頁），亦與被上訴人乙○○上揭所
      辯上訴人幫忙興建建物並同意使用土地等情大致相符。又
      上訴人於原審所提繳交系爭土地租金收據原本，自88年即
      無繳租資料，直至95年1月16日始另有劃撥繳款資料1紙等
      情，亦有相關單據附卷可憑，參以上訴人自承係91年間中
      風，則以上訴人所稱其父去世後之租金均由其繳交，何以
      在其未中風前之89年、90年、甚或91年之租金未再繼續繳
      納？而任由被上訴人乙○○為之（有被上訴人於原審所提
      89年至93年系爭土地租金收據影本足稽，見原審卷第35至
      39頁），顯見上訴人認為被上訴人乙○○既然使用系爭土
      地即應支付租金。綜上所述，被上訴人乙○○抗辯上訴人
      同意使用系爭土地一節，應堪採信。則被上訴人乙○○占
      有系爭土地如原判決附件土地成果圖複丈成果圖所示A、B
      、C、D及F部分，並非以非法方法奪取上訴人原來對系爭
      土地之占有，係出自上訴人同意下而占有系爭土地上揭部
      分使用，依上述法律意旨，上訴人自不得依民法第962條
      前段之規定請求被上訴人乙○○將上揭牛棚、豬舍、鴨舍
      、房屋拆除，水池填平，將系爭土地部分占有返還上訴人
      。
（三）系爭土地上之牛棚、豬舍既係上訴人同意被上訴人乙○○
      使用系爭土地所興建，則被上訴人乙○○將原判決附件土
      地成果圖複丈成果圖所示A部分牛棚以及B、E所示豬舍分
      別交由被上訴人丁○○、丙○○使用，即難認該二被上訴
      人係侵奪上訴人之占有，從而，上訴人請求被上訴人丁○○移出牛隻，被上訴人丙○○移出豬隻，被上訴人乙○○
      將系爭土地上之牛棚、豬舍、鴨舍、房屋拆除，水池填平
      ，將系爭土地占有部分返還上訴人，即無所據，應予駁回
      。上訴人假執行之聲請亦失所附麗，應併予駁回。
（四）原審判決駁回上訴人之訴，經核並無不合，上訴意旨指摘
      原判決此部分不當，求予廢棄改判，為無理由，應駁回其
      上訴。
二、另上訴人所追加提起之備位聲明中第1項與第2項均與先位之
    訴相同，而追加備位聲明第3項部分，請求被上訴人乙○○
    將附圖所示Ｃ部分，面積109.9平方公尺鴨舍、Ｄ部分面積
    86.7平方公尺房屋及前述牛棚、豬舍拆除，Ｆ部分面積26.5
    平方公尺之水池填平，將土地返還全體共有人部分，因系爭
    土地自始即由上訴人占有，上訴人既已同意被上訴人乙○○
    使用系爭土地，已如上述，自亦無由請求被上訴人乙○○將
    上揭占有返還予全體共有人，此部分追加之備位聲明之訴亦
    無理由，並予駁回。
三、本件判決之基礎已臻明確，兩造其餘之攻擊、防禦方法及舉
    證，核與判決結果無影響，爰不一一予以論列，併此敘明。
肆、據上論結，本件上訴為無理由，依民事訴訟法第436條之1第
    3項、第449條第1項、第463條、第385條第1項前段、第78條
    ，判決如主文。
中    華    民    國    97    年    9    月     10    日
                  民事第二庭    審判長法  官  楊明箴
                                      法  官  彭淑苑
                                      法  官  方鴻愷
以上正本係照原本做成。
本判決不得上訴。
中    華    民    國    97    年    9    月     18    日
                                      書記官  鍾佩芳


司法院資訊處製作；財團法人民間司法改革基金會備份。
